---
title: "学名付きの系統樹ラベルを整える"
format:
  html:
    toc: true
    number-sections: false
    theme: Darkly
execute:
  echo: true
  warning: false
  message: false
  fig-dpi: 350
embed-resources: true
vignette: >
  %\VignetteIndexEntry{学名付きの系統樹ラベルを整える}
  %\VignetteEngine{quarto::html}
  %\VignetteEncoding{UTF-8}
---

この vignette では、学名付きラベルを読みやすく整形しつつ、
`ggtree` で tip label を綺麗に配置する最小例を示します。

学名部分はすべてダミーデータです。

## 事前準備

この章で使う主な関数:

- `ggbipartite::style_tree_label()`: 学名ラベルを Markdown 形式で整形します。
- `ggbipartite::format_node_support()`: node support 値を閾値で整形します。
- `marquee::geom_marquee()`: Markdown ラベルを安定して描画します。
- `ggbipartite::.tiplab_*()`: tip label の x 座標と補助線を計算します。

```{r}
#| label: setup
library(tidyverse)
library(ape)
library(ggtree)
library(marquee)
library(ggbipartite)
```

## ダミー系統樹とラベルを用意する

```{r}
#| label: make-dummy-tree
set.seed(20260305)

tree_raw <- ape::rtree(10)
tree_raw$tip.label <- c(
  "Cortinarius-violaceus_AB123456.1",
  "Laccaria-bicolor_MN234567.1",
  "Russula-cyanoxantha_LC345678.1",
  "mycobiont_of_Fagus-crenata_OrM_OTU1_Psathyrella",
  "mycobiont_of_Quercus-crispula_OrM_OTU2_Tomentella",
  "mycobiont_of_Betula-ermanii_OrM_OTU3_Thelephoraceae",
  "Amanita-muscaria_OP456789.1",
  "Clavulina-cinerea_PP567890.1",
  "Inocybe-geophylla_QQ678901.1",
  "Hebeloma-crustuliniforme_RR789012.1"
)

support_pool <- c(
  "98/100", "95/99", "92/97", "88/96", "84/95",
  "79/90", "70/86", "66/82", "61/80"
)
tree_raw$node.label <- support_pool[seq_len(tree_raw$Nnode)]

tree_rooted <- ape::root(
  phy = tree_raw,
  outgroup = tree_raw$tip.label[1],
  resolve.root = TRUE
)
```

## 学名とサポート値を整形する

```{r}
#| label: style-labels
tree_pretty <- tree_rooted

tree_pretty$tip.label <- tree_rooted$tip.label |>
  stringr::str_replace_all("_OrM_", "_(OrM)_") |>
  stringr::str_remove("\\.1$") |>
  ggbipartite::style_tree_label(last_taxon_rank = "genus")

tree_pretty$node.label <- ggbipartite::format_node_support(
  x = tree_rooted$node.label,
  sh_alrt_cutoff = 80,
  boot_cutoff = 95
)

label_preview <- tibble::tibble(
  raw_label = tree_rooted$tip.label,
  styled_label = tree_pretty$tip.label
)

label_preview
```

## align = FALSE: tipごとにラベルを寄せる

```{r}
#| label: unaligned-labels
#| fig-width: 9
#| fig-height: 5
base_tree <- ggtree::ggtree(tree_pretty) +
  ggtree::hexpand(ratio = 0.55)

p_unaligned <- base_tree +
  marquee::geom_marquee(
    data = function(df) {
      ggbipartite::.tiplab_marquee_data_unaligned(df = df, offset = 0)
    },
    aes(x = x_lab, y = y, label = label),
    hjust = 0,
    size = 3.2,
    family = "Arial",
    inherit.aes = FALSE
  ) +
  ggtree::geom_nodelab(
    aes(label = label),
    hjust = 1,
    vjust = -0.4,
    size = 2.6
  ) +
  coord_cartesian(clip = "off")

p_unaligned
```

## align = TRUE: 補助線を付けて整列する

```{r}
#| label: aligned-labels
#| fig-width: 9
#| fig-height: 5
p_aligned <- base_tree +
  geom_segment(
    data = function(df) {
      ggbipartite::.tiplab_segment_data(df = df, offset = 0)
    },
    aes(x = x, xend = xend, y = y, yend = yend),
    linetype = "dotted",
    linewidth = 0.35,
    colour = "grey45",
    inherit.aes = FALSE
  ) +
  marquee::geom_marquee(
    data = function(df) {
      ggbipartite::.tiplab_marquee_data(df = df, offset = 0)
    },
    aes(x = x_lab, y = y, label = label),
    hjust = 0,
    size = 3.2,
    family = "Arial",
    inherit.aes = FALSE
  ) +
  ggtree::geom_nodelab(
    aes(label = label),
    hjust = 1,
    vjust = -0.4,
    size = 2.6
  ) +
  coord_cartesian(clip = "off")

p_aligned
```

## tipラベルの見切れを防ぐ（expand + clip + margin）

`hexpand()` だけでは、デバイス幅や長い学名によって
tip ラベルが見切れることがあります。  
次の 3 点を同時に使うと安定します。

1. `ggtree::hexpand()` で x 方向の余白を増やす
1. `coord_cartesian(clip = "off")` で描画領域外の切り取りを抑える
1. `theme(plot.margin = margin(...))` で外側余白を追加する

```{r}
#| label: avoid-tip-label-clipping
#| fig-width: 9
#| fig-height: 5
base_tree_tight <- ggtree::ggtree(tree_pretty)

p_clipping_control <- base_tree_tight +
    geom_segment(
    data = function(df) {
      ggbipartite::.tiplab_segment_data(df = df, offset = 0)
    },
    aes(x = x, xend = xend, y = y, yend = yend),
    linetype = "dotted",
    linewidth = 0.35,
    colour = "grey45",
    inherit.aes = FALSE
  ) +
  marquee::geom_marquee(
    data = function(df) {
      ggbipartite::.tiplab_marquee_data(df = df, offset = 0)
    },
    aes(x = x_lab, y = y, label = label),
    hjust = 0,
    size = 3.2,
    family = "Arial",
    inherit.aes = FALSE
  ) +
  ggtree::hexpand(ratio = 0.65) +
  coord_cartesian(clip = "off") +
  theme(
    plot.margin = margin(t = 5.5, r = 60, b = 5.5, l = 5.5)
  )

p_clipping_control
```

## `scale_x_reverse()`で左右反転する

右側パネル用に系統樹を反転したい場合は、`scale_x_reverse()` を
最後に追加します。  
反転後は tip ラベルが左側へ出るため、`hjust = 1` と左余白の追加が
有効です。

```{r}
#| label: reversed-tree
#| fig-width: 9
#| fig-height: 5
p_reversed <- ggtree::ggtree(tree_pretty) +
  ggtree::hexpand(ratio = 0.55) +
  geom_segment(
    data = function(df) {
      ggbipartite::.tiplab_segment_data(df = df, offset = 0)
    },
    aes(x = x, xend = xend, y = y, yend = yend),
    linetype = "dotted",
    linewidth = 0.35,
    colour = "grey45",
    inherit.aes = FALSE
  ) +
  marquee::geom_marquee(
    data = function(df) {
      ggbipartite::.tiplab_marquee_data(df = df, offset = 0)
    },
    aes(x = x_lab, y = y, label = label),
    hjust = 1,
    size = 3.2,
    family = "Arial",
    inherit.aes = FALSE
  ) +
  ggtree::geom_nodelab(
    aes(label = label),
    hjust = 0,
    vjust = -0.4,
    size = 2.6
  ) +
  coord_cartesian(clip = "off") +
  scale_x_reverse() +
  theme(
    plot.margin = margin(t = 5.5, r = 5.5, b = 5.5, l = 60)
  )

p_reversed
```

## 実務メモ

- `style_tree_label()` の前に、`_OrM_` のような記号を
  先に `str_replace_all()` で揃えると整形が安定します。
- support 値は `format_node_support()` で閾値を固定しておくと、
  図間比較時の解釈がぶれにくくなります。
- `offset` を小さく調整すると、狭い図幅でもラベル同士の衝突を減らせます。
- 反転パネルでは `scale_x_reverse()` と `hjust = 1` をセットで調整すると、
  ラベルの位置合わせが安定します。
